---
title: "Arbeitsblatt - Chi-Quadrat-Tests"
author: "Statistik II - Andreas M. Brandmaier"
date: "`r format(Sys.time(), '%d. %B %Y')`"
output:
  pdf_document: 
    extra_dependencies: ["float","breqn","amsmath"]
params:
  include_solution: true
mainfont: SourceSansPro
header-includes:
  - \usepackage[T1]{fontenc}
  - \usepackage{booktabs}
  - \usepackage[ngerman]{babel}
  - \usepackage{caption}
  - \captionsetup[table]{position=bottom}
  - \usepackage{tcolorbox}
  - \usepackage{xcolor}
  - \usepackage{setspace}
  - \setstretch{1.05}
  - \setlength{\parskip}{6pt}
  - \setlength{\parindent}{0pt}
  - \usepackage{microtype}
  - \usepackage{fancyhdr}
  - \pagestyle{fancy}
  - \fancyhf{}
  - \lhead{Statistik II}
  - \chead{Chi-Quadrat-Tests}
  - \rhead{Prof. Brandmaier}
---

```{r setup, include=TRUE, results = "hide", eval=TRUE, echo=FALSE, warning=FALSE, message=FALSE}
library(tidyverse)
knitr::opts_chunk$set(echo = FALSE)
knitr::opts_chunk$set(fig.pos = "!H", out.extra = "") # prevent LaTeX tables from floating around

source("R/helper.R")
source("R/mcnemar.R")
source("R/chisq.R")

include_solution <- params$include_solution

empty_str <- "\\ "


#\pagebreak
```


\begin{tcolorbox}[
  colback=gray!8,
  colframe=gray!60,
  title=Ziel und Voraussetzungen,
  sharp corners,
  boxrule=0.5pt
]
Dieses Arbeitsblatt dient dazu, Rechenaufgaben zum Chi-Quadrat-Test zu üben.

\textbf{Voraussetzungen:}
\begin{itemize}
\item Grundlagen der Inferenzstatistik
\item Grundlagen der Familie der Chi-Quadrat-Tests
\end{itemize}
\textbf{Sie üben heute:}
\begin{itemize}
\item Chi-Quadrat-Tests (Anpassungstest, Mehrfelder-Chi-Quadrat-Test, und McNemar Test) rechnerisch durchführen
\item Signifikanzentscheidung
\item Effektstärkenberechnung
\end{itemize}
\end{tcolorbox}

# Aufgabe 1

```{r a1}

# generate data for exercise 1
set.seed(3249)
csq <- generate_chisq(labels.a=c("Neues Medikament","Altes Medikament"),
                      labels.b=c("Nebenwirkungen","Keine Nebenwirkungen")
                           )
write.csv(file = "data/ab3-symptoms.csv", x=chisq_to_data(csq), row.names = FALSE)
```

In einer randomisierten Studie haben 40 Patient:innen ein neuartiges Antidepressivum erhalten und 40 Patient:innen ein bereits erprobtes. Nach vier Wochen wurde erhoben, ob die Patient:innen Nebenwirkungen erfahren haben. Dies wurde als dichotomes Merkmal _Nebenwirkung_ (ja/nein) erhoben. Ein Forscherteam hat die Hypothese, dass das neuartige Antidepressivum anders wirkt als die etablierte Behandlung (ungerichtete Alternativhypothese).
```{r a1crtv, results="asis"} 
cat(chisq_crit(csq,undirected = TRUE))
```

Folgende Daten wurden beobachtet:

```{r a1obs, results="asis",fig.pos = "!H"}
chisq_data_table(csq)
```


Stellen Sie zunächst die Nullhypothese und die Alternativhypothese in Worten auf. Berechnen Sie dann die Spalten- und Randsummen für die Häufigkeits-Tabelle. Erstellen Sie dann eine Tabelle von Häufigkeiten, die man erwarten würde, wenn es keinen Unterschied in den Nebenwirkungen zwischen den Antidepressiva gäbe. Berechnen Sie dann die Prüfgröße für den $\chi^2$-Unabhängigkeits-Test und treffen Sie eine statistische Entscheidung. Wir gehen von einem Signifikanzniveau von 5% aus.


```{r a1sol, results="asis", eval=include_solution}
solution_header()

section("1. Hypothesen aufstellen")

cat("$H_0$: Medikamenteneinnahme und Nebenwirkungen sind unabhängig voneinander.")
cat("$H_1$: Medikamenteneinnahme und Nebenwirkungen sind abhängig voneinander.")

#cat("Dies ist die Kontigenztabelle mit Zeilensummen und Spaltensummen:")
section("2. Zeilensummen und Spaltensummen berechnen")

chisq_data_table(csq, type="sums")
```

```{r a1sol2, results="asis", eval=include_solution}
#cat("Dies ist die Tabelle der erwarteten Häufigkeiten von Nebenwirkungen unter der Unabhängigkeitsannahme:")

section("3.  Kontingenztabelle der erwarteten Häufigkeiten von Nebenwirkungen unter Unabhängigkeitsannahme erstellen")

chisq_data_table(csq, type="indep")

section("4. Prüfgröße berechnen")

wrap_math_block(chisq_solution(csq))

section("5. Statistische Entscheidung treffen")

cat(chisq_crit(csq,undirected = TRUE))

percent_sideeffects_old <- csq$tbl[2,1]/sum(csq$tbl[2,])*100
percent_sideeffects_new <- csq$tbl[1,1]/sum(csq$tbl[1,])*100

cat("Der empirische _F_-Wert ist größer als der kritische Wert. Wir lehnen daher die Nullhypothese ab. Es gibt signifikante Unterschiede in den Nebenwirkungen zwischen den Medikamenten. Das neue Medikament scheint besser zu sein, da ",percent_sideeffects_old,"% der Proband:innen mit dem alten Medikament Nebenwirkungen verspürten und ",percent_sideeffects_new,"% der Proband:innen mit dem neuen Medikament Nebenwirkungen verspürten.")

```

# Aufgabe 2

Laut einer Statista-Studie (https://de.statista.com/statistik/daten/studie/30157/umfrage/anzahl-der-haustiere-in-deutschen-haushalten-seit-2008/) gehen wir davon aus, dass in der Bevölkerung die Vorliebe für Haustiere folgendermaßen verteilt ist:

- Katzen: 15.7%
- Hunde: 10.7%
- Andere: 13%
- Keine: 60.6%

Wir gehen weiterhin davon aus, dass bei dieser Datenerhebung keine Mehrfachnennungen möglich waren. In einer neuen Studie wurde nun untersucht, ob sich die Vorlieben bei Psychologiestudierenden von der Normalbevölkerung (siehe Prozentangaben vorher) unterscheiden. Beobachtet wurden folgende absoluten Häufigkeiten in einer Stichprobe von 120 Studierenden:


```{r a2tab}
obs <- c(29,16,15,60)
n <- sum(obs)
labels <- c("Katzen","Hunde","Andere","Keine")
expected <- c(15.7,10.7,13,60.6)/100
csq <- generate_chisq_uni( obs=obs,exp=expected,labels=labels )
write.csv(file = "data/ab3-cats_and_dogs.csv", chisq_to_data(csq), row.names = FALSE)
```

```{r a2tabshow}
chisq_uni_data_table(csq, caption="Tiervorliebe von Psychologiestudierenden") 
```

Prüfen Sie mittels Einstichproben-Chi-Quadrat-Test, ob sich die Vorlieben der Psychologiestudierenden von der Normalbevölkerung unterscheiden. Gehen Sie von einem Signifikanzniveau von 5% aus.

```{r a2crit, results="asis"} 
cat(chisq_crit(csq,undirected = TRUE))
```

Führen Sie folgende Schritte durch:

a) Beschreiben Sie die Nullhypothese und Alternativhypothese in Worten
b) Berechnen Sie die erwarteten Häufigkeiten der vier Kategorien unter Annahme der Gültigkeit der Nullhypothese
c) Berechnen Sie die Prüfgröße
d) Treffen Sie eine statistische Entscheidung

```{r a2sol, results="asis", eval=include_solution}
cat("_Lösung:_\n\n")

section("1. Hypothesen aufstellen")

cat("$H_0$: Es gibt keine Vorlieben für eine der vier Kategorien. Die wahren Häufigkeiten sind gleichverteilt\n")
cat("$H_1$: Es gibt mindestens eine Kategorie, die häufiger angegeben wurde als die anderen.\n\n")

section("2. Erwartete Häufigkeiten der vier Kategorien unter Annahme der Gültigkeit von $H_0$ berechnen")
wrap_math_align(solution_chisq_uni(csq,1))

section("3. Prüfgröße berechnen")
wrap_math_block(solution_chisq_uni(csq,2))
cat("\n")
section("4. Statistische Entscheidung treffen")
cat(chisq_crit(csq))
cat("Wir lehnen die Nullhypothese ab und schließen daraus, dass sich die Vorlieben der Psychologiestudierenden von denen der Normalbevölkerung signifikant unterscheiden.")
```


# Aufgabe 3

In einer Studie wurde untersucht, ob sich das Interesse an einem A&O-Masterstudiengang über die Jahrgänge von Studierenden hinweg unterscheidet. Die Stichproben sind unabhängig, d.h. es wurden in einem Kalenderjahr Studierende aus verschiedenen Anfangssemestern befragt. Erhoben wurde, ob potentiell ein Interesse an dem Besuch des Masterstudiengangs besteht (codiert als ja/nein).  Folgende Kreuztabelle entstand aus den Daten der Jahrgänge:

```{r a3}
csq <- generate_chisq(labels.b = c("SS19","WS19/20","SS20","WS20/21"), labels.a=c("Interesse","Kein Interesse"),tbl = matrix(c(88,12,95,5, 93,7,95,5), ncol=4))
```

```{r a3tab, results="asis"}
chisq_data_table(csq) 
```

Prüfen Sie mit dem Unabhängigkeitstest, ob sich die Interessenlage über die Anfangssemester hinweg unterscheidet. Das Signifikanzniveau sei 5%.
```{r arcrit, results="asis"} 
cat(chisq_crit(csq,undirected = TRUE))
```

Führen Sie folgende Schritte durch:

a) Beschreiben Sie die Nullhypothese und Alternativhypothese in Worten
b) Berechnen Sie die erwarteten Häufigkeiten unter Annahme der Gültigkeit der Nullhypothese
c) Berechnen Sie die Prüfgröße
d) Treffen Sie eine statistische Entscheidung


```{r a3sol, results="asis", eval=include_solution}
cat("_Lösung:_\n\n")

section("1. Hypothesen aufstellen")

cat("$H_0$: Das Interesse an einem A&O-Master unterscheidet sich nicht zwischen den Jahrgängen\n")
cat("$H_1$: Das Interesse an einem A&O-Master unterscheidet sich zwischen den Jahrgängen\n\n")

section("2. Erwartete Werte berechnen")

chisq_data_table(csq, "indep")
cat("\n")
section("3. Prüfgröße berechnen")

wrap_math_align(chisq_solution(csq))
#wrap_test(chisq_solution(csq))
cat("\n")
section("4. Statistische Entscheidung treffen")

cat(chisq_crit(csq))
cat("Wir können die Nullhypothese nicht ablehnen und behalten sie daher bei. Es gibt keinen statistisch signifikanten Hinweis darauf, dass sich das Interesse am 
A&O-Masterstudiengang über die Jahrgänge hinweg unterscheidet.
")
```

# Aufgabe 4

Wir bleiben bei den Studienergebnissen und Angaben aus Aufgabe 3. Wie müsste die Kontingenztabelle der beobachteten Häufigkeiten lauten, wenn man testen möchte, ob sich die Interessenlage in den Sommer- und Wintersemestern unterscheidet? Führen Sie den entsprechenden Unabhängigkeitstest durch:

a) Beschreiben Sie die Nullhypothese und Alternativhypothese in Worten
b) Berechnen Sie die erwarteten Häufigkeiten unter Annahme der Gültigkeit der Nullhypothese
c) Berechnen Sie die Prüfgröße
d) Treffen Sie eine statistische Entscheidung



```{r a4} 
# code to generate data of exercise 5
tbl <- cbind(rowSums(csq$tbl[,c(1,3)]),rowSums(csq$tbl[,c(2,4)]))
csq <- generate_chisq(labels.b = c("Sommer","Winter"), labels.a=c("Interesse","Kein Interesse"),tbl=tbl)
```



```{r a4sol, results="asis", eval=include_solution}
#
# solution block - exercise 5
#
cat("_Lösung:_\n\n")

section("1. Kontingenztabelle nach SS und WS zusammenfassen")

chisq_data_table(csq,  caption="Zusammengefasste Datentabelle")

section("2. Hypothesen aufstellen")

cat("$H_0$: Das Interesse an einem A&O-Master unterscheidet sich nicht zwischen den Winter- und Sommersemester\n")
cat("$H_1$: Das Interesse an einem A&O-Master unterscheidet sich zwischen Winter- und Sommersemester\n\n")


```

```{r a4sol2, results="asis", eval=include_solution}
section("3. Erwartete Werte unter Annahme der Gültigkeit der Nullhypothese berechnen")
cat("\n")
chisq_data_table(csq, type="indep", caption="Tabelle unter Unabhängigkeitsannahme")
```

```{r a4sol3, results="asis", eval=include_solution}
section("4. Prüfgröße berechnen")
wrap_math_block(chisq_solution(csq))
cat("\n")

section("5. Statistische Entscheidung treffen")
cat(chisq_crit(csq))
cat("Wir können die Nullhypothese nicht ablehnen und behalten sie daher bei. Es gibt keinen statistisch signifikanten Hinweis darauf, dass sich das Interesse am 
A&O-Masterstudiengang über Sommer- und Wintersemester hinweg unterscheidet.
")
```

# Aufgabe 5
```{r a5}
csq <- generate_chisq(labels.a = c("Raucher (vorher)"," Nicht-Raucher (vorher)"),
                      labels.b=c("Raucher (Nachher)","Nicht-Raucher (Nachher)"), 
                                 short.labels.a=c("Raucher","Nicht-Raucher"), 
                                 short.labels.b=c("Raucher","Nicht-Raucher"),
                       tbl = matrix(c(45,13,25,43),ncol=2,byrow = FALSE))
write.csv("data/ab3-smoker.csv", x=chisq_to_data(csq),row.names = FALSE)
```
Ein Forscherteam untersucht die Wirksamkeit einer Anti-Raucher-Kampagne. Dazu wird das Rauchverhalten (Raucher/Nicht-Raucher) in derselben Stichprobe zweimal untersucht: einmal vor der Kampagne und einmal nach der Kampagne. Die Vermutung ist, dass die Rauchkampagne das Rauchverhalten verändert. Dies entspricht einer ungerichteten Forschungshypothese (Veränderung bedeutet entweder, dass mehr Leute als vorher rauchen oder weniger). Untersuchen Sie diese Fragestellung mit einer ungerichteten Hypothese. Das Signifikanzniveau sei 5%.
```{r a5crit, results="asis"} 
cat(chisq_crit(csq,undirected = TRUE))
```

Führen Sie den McNemar-Test rechnerisch mit folgenden Schritten durch:

a) Formulieren Sie die Null-Hypothese
b) Berechnen Sie die Prüfgröße
c) Treffen Sie eine statistisch informierte Entscheidung. 
d) Berechnen Sie eine sinnvolle Effektstärke


```{r a5tab, results="asis"}
chisq_data_table(csq)
```

```{r a5sol, results="asis", eval=include_solution}
cat("_Lösung:_\n\n")

section("1. Hypothesen aufstellen")

cat("Eine ungerichtete Hypothese bedeutet hier: Wir nehmen an, dass die Anzahl (genaugenommen: relative Häufigkeit) der Wechsler von Raucher zu Nicht-Raucher (Populationswahrscheinlichkeit: $\\pi_{12}$) unterschiedlich ist von der Anzahl der Nicht-Raucher zu Raucher (Populationswahrscheinlichkeit: $\\pi_{21}$). Also schreiben wir: \n $$H_1: \\pi_{12} \\ne \\pi_{21}$$ und $$H_0: \\pi_{12}= \\pi_{21}$$")

section("2. Prüfgröße berechnen")
wrap_math_block(mcnemar_solution(csq))
cat("\n")

section("3. Statistische Entscheidung treffen")

cat(chisq_crit(csq, undirected=TRUE),"\n")
cat("Wir behalten die Nullhypothese bei. Es wurde keine signifikante Veränderung festgestellt.")

section("4. Effektstärke berechnen")
 
cat("Als Effektstärke können wir das Verhältnis der Wechsler berechnen:\n")
wrap_math_block(mcnemar_effectsize(csq,1))

cat("oder als Prozentualen Anteil der Wechsler von Raucher zu Nichtraucher im Verhältnis zu allen Wechslern:\n")
wrap_math_block(mcnemar_effectsize(csq,2))
```


# Aufgabe 6

Wir bleiben bei dem Studiendesign und den Beobachtungen aus Aufgabe 5. Der einzige Unterschied ist folgender: Die Forschenden vermuteten, dass die Rauchkampagne wirksam sei. Untersuchen Sie dies folglich mit einer _gerichteten_ Hypothese. Das Signifikanzniveau sei 5%. Denken Sie daran, dass wir bei gerichteten Hypothesen zur Bestimmung des kritischen Werts das Signifikanzniveau verdoppeln, d.h., wir arbeiten mit 10% zur Bestimmung des kritischen Werts.
```{r, results="asis"} 
cat(chisq_crit(csq,undirected = FALSE))
```

Führen Sie folgende Schritte durch:

a) Formulieren Sie die Null-Hypothese und Alternativhypothese.
b) Berechnen Sie die Prüfgröße
c) Treffen Sie eine statistisch informierte Entscheidung. 
d) Berechnen Sie ein aussagekräftiges Effektstärkemaß


```{r, results="asis"}
chisq_data_table(csq)
```

```{r, results="asis", eval=include_solution}
cat("_Lösung:_\n\n")

section("1. Hypothesen aufstellen")

cat("Eine gerichtete Hypothese bedeutet hier: Wir nehmen an, dass es mehr Wechsler von Raucher zu Nicht-Raucher (Populationswahrscheinlichkeit: $\\pi_{12}$) als Nicht-Raucher zu Raucher (Populationswahrscheinlichkeit: $\\pi_{21}$) gibt.\n $$H_1: \\pi_{12}>\\pi_{21}$$ und $$H_0: \\pi_{12}\\le \\pi_{21}$$")

cat("Der Effekt geht in die 'richtige' Richtung (d.h., konform mit der H1), 25 > 13, also führen wir den einseitigen Test durch, um das Ergebnis abzusichern.")

section("2. Prüfgröße berechnen")

cat("Die Berechnung der Prüfgröße ist identisch zur vorherigen Aufgabe:")
wrap_math_block(mcnemar_solution(csq))
cat("\n")

section("3. Statistische Entscheidung treffen")

cat(chisq_crit(csq, undirected=FALSE),"\n")
cat("Wir lehnen die Nullhypothese ab und glauben an die Wirksamkeit der Intervention zur Reduzierung der Anzahl der Raucher.")

section("4. Effekstärke berechnen")
 
cat("Als Effektstärke können wir das Verhältnis der Wechsler berechnen:\n")
wrap_math_block(mcnemar_effectsize(csq,1))

cat("oder als Prozentualen Anteil der Wechsler von Raucher zu Nichtraucher im Verhältnis zu allen Wechslern:\n")
wrap_math_block(mcnemar_effectsize(csq,2))
```


