---
title: "Arbeitsblatt - Einfaktorielle Varianzanalyse"
author: "Statistik II - Andreas M. Brandmaier"
date: "`r format(Sys.time(), '%d. %B %Y')`"
output:
  pdf_document: default
params:
  include_solution: true
header-includes:
  - \usepackage[ngerman]{babel}
  - \usepackage{caption}
  - \captionsetup[table]{position=bottom}
  - \usepackage{tcolorbox}
  - \usepackage{xcolor}
  - \usepackage{setspace}
  - \setstretch{1.05}
  - \setlength{\parskip}{6pt}
  - \setlength{\parindent}{0pt}
  - \usepackage{microtype}
  - \usepackage{fancyhdr}
  - \pagestyle{fancy}
  - \fancyhf{}
  - \lhead{Statistik II}
  - \chead{Einfaktorielle Varianzanalyse}
  - \rhead{Prof. Brandmaier}
---

\begin{tcolorbox}[
  colback=gray!8,
  colframe=gray!60,
  title=Ziel und Voraussetzungen,
  sharp corners,
  boxrule=0.5pt
]
Dieses Arbeitsblatt dient dazu, Rechenaufgaben zur Inferenz
in der einfaktoriellen ANOVA zu üben.

\textbf{Voraussetzungen:}
\begin{itemize}
\item Verständnis von Mittelwert und Varianz
\item Grundlagen des Hypothesentestens
\end{itemize}
\textbf{Sie üben heute:}
\begin{itemize}
\item Hypothesen formulieren
\item (Mittlere) Quadratsummen berechnen
\item F-Wert und Effektstärke berechnen
\item Statistische Entscheidung treffen
\end{itemize}
\end{tcolorbox}

```{r setup, include=TRUE, results = "hide", eval=TRUE, echo=FALSE, warning=FALSE, message=FALSE}
library(tidyverse)
knitr::opts_chunk$set(echo = FALSE)
knitr::opts_chunk$set(fig.pos = "!H", out.extra = "") # prevent LaTeX tables from floating

source("R/anova-1f.R")
source("R/helper.R")

include_solution <- params$include_solution

empty_str <- "\\ "
```

Im Folgenden finden Sie Übungsaufgaben zur einfaktoriellen Varianzanalyse. Dabei sind im Allgemeinen die Quadratsummen, mittlere Quadratsummen und F-Werte zu berechnen. Ferner sind kritische Werte zu bestimmen, um eine statistische Entscheidung zu treffen. Runden Sie auf zwei Nachkommastellen (auch Zwischenergebnisse). Wenn die Aufgabenstellung nicht davon abweicht, gilt ein Signifikanzniveau von $5\%$.

# Aufgabe 1

```{r}
set.seed(23509)
aov1 <- generate_anova(factor_level_names = c("Nähen","Tanzen","Gedichte"), within = 3, between=3, obs_round = 1)
```

In einer fiktiven Studie wurde untersucht, inwiefern sich verschiedene Freizeitbeschäftigungen auf das Wohlbefinden auswirken können. Dazu wurden 12 Proband\*innen, die vorher kein Hobby hatten, zufällig auf gleichgroße Gruppen aufgeteilt, die je ein unterschiedliches Hobby ausüben sollten. Eine Gruppe beschäftigte sich mit Nähen, eine Gruppe mit Tanzen, und eine Gruppe lernte Gedichte auswendig. Nach Ablauf von zwei Wochen, gaben die Proband\*innen ihr Wohlbefinden an (höhere Werte = höheres Wohlbefinden). Dies sind die beobachteten Werte:

```{r tab.cap="Selbstberichtetes Wohlbefinden aufgeschlüsselt nach verschiedenen Hobbies. Jede Zahl entspricht dem Urteil einer Versuchsperson in der Studie."}
data_table(aov1)
```

Bearbeiten Sie folgende Aufgaben:

a) Formulieren Sie die Nullhypothese und die Alternativhypothese.
b) Führen Sie eine einfaktorielle Varianzanalyse durch zur Beantwortung der Frage, ob sich das mittlere Wohlbefinden zwischen den Gruppen unterscheidet. Berechnen Sie dazu alle notwendigen Mittelwerte, Quadratsummen, mittleren Quadratsummen und den F-Wert.
c) Berechnen Sie die Effektgröße $\hat{\eta}^2$. 
d) Treffen Sie eine statistische Entscheidung und formulieren Sie einen Antwortsatz.

```{r results="asis"}
cat(f_crit(aov1))
```


```{r, results="asis", eval=include_solution}
solution_header()

section("1. Hypothesen aufstellen")

cat("Nullhypothese:")
wrap_math_block(hypothesis_solution(aov1))
cat("Alternativhypothese:")
wrap_math_block(hypothesis_solution_h1(aov1))  

section("2. Gruppenmittelwerte berechnen")
  
wrap_math_flalign(group_means_solution(aov1))

section("3. Berechnung der Quadratsummen")

cat("In der Formelsammlung finden wir:")
  
cat("$$QS_{zw} = n_Z \\cdot \\sum_{j=1}^{J}  \\left( \\bar{x}_j - \\bar{x} \\right)^2$$")

cat("$$QS_{inn} = \\sum_{j=1}^{J} \\sum_{m=1}^{n_j} \\left( x_{mj} - \\bar{x}_j \\right)^2$$")
  
cat("Nun setzen wir ein:")

wrap_math_flalign(qs_solution(aov1,2))
wrap_math_flalign(qs_solution(aov1,4))
#wrap_math_block(qs_solution(aov1,3))

cat("Die totale Quadratsumme ergibt sich aus der Summe der beiden Quadratsummen")

cat("$$QS_{inn}+QS_{zw}=",aov1$qs_wth,"+",aov1$qs_btw,"=",aov1$qs_tot,"$$")

section("4. Berechnung der mittleren Quadratsummen")

#wrap_math_block( mqs_solution(aov1) ) 
wrap_math_flalign( mqs_solution(aov1) )

section("5. Berechnung der empirischen Prüfgröße")

wrap_math_block( f_solution(aov1) )

cat(f_crit(aov1),"\n\n")

section("6. Berechnung der Effektstärke")

wrap_math_block(effect_solution(aov1))

cat("Da der empirische F-Wert kleiner als der kritische F-Wert ist, behalten wir die Nullhypothese bei. ")
cat("Wir finden keinen signifikanten Unterschied im Wohlbefinden zwischen den Gruppen.")

```

\begin{tcolorbox}[
  colback=blue!5,
  colframe=blue!50,
  title= Erinnerung,
  sharp corners,
  boxrule=0.5pt
]

Auch ein großer Effekt kann in einer kleinen Stichprobe nicht signifikant sein aufgrund der hohen Schätzunsicherheit.

\end{tcolorbox}

```{r}
aov1<-NULL
```

\newpage

# Aufgabe 2

```{r}
set.seed(34059)
aov1 <- generate_anova(factor_level_names = c("Abhängigkeitssyndrom","Angststörung","Depressive Episode","Persönlichkeitsstörung"),num.facs = 4, num.obs.per.fac = 7,obs_round = 0, 
                       between=4,within=2, overallmean = 10,
                       obs_min=1,
                       obs_max=20,
                       alpha=0.01
                       )
```


In einer Studie wurde die _Working Alliance_ (also das Vertrauen und die Bereitschaft zur Zusammenarbeit) von Patient:innen in einer psychiatrischen Klinik untersucht. Die durchführende Psychologin vermutet, dass sich die Patient:innen abhängig von ihrer Diagnose unterscheiden und möchte diese Vermutung statistisch absichern. Sie befragt je `r aov1$nz` Personen mit der gleichen Diagnose und bewertet ihre Working Alliance auf einer Skala von $1--20$. Dies sind die notierten Werte:

```{r tab.cap="Working Alliance aufgeschlüsselt nach Diagnose."}
data_table(aov1, longtable=FALSE)
```

Die Psychologin hat bereits berechnet: $QS_{tot}=`r aov1$qs_tot`$,
$QS_{zw}=`r aov1$qs_btw`$ und $QS_{inn}=`r aov1$qs_wth`$. Formulieren Sie die Nullhypothese und führen Sie eine einfaktorielle Varianzanalyse zur Auswertung durch. Formulieren Sie einen Antwortsatz, der auch eine Effektgröße enthält. Das Signifikanzniveau sei 1%. 

```{r results="asis"}
cat(f_crit(aov1))
```

```{r, results="asis", eval=include_solution}
cat("_Lösung:_")

section("1. Nullhypothese aufstellen")

wrap_math_block(hypothesis_solution(aov1))


section("2. Mittlere Quadratsummen berechnen")
wrap_math_flalign( mqs_solution(aov1) )

section("3. Empirische Prüfgröße berechnen")
wrap_math_block( f_solution(aov1) )

cat(f_crit(aov1),"\n\n")

section("4. Effektstärke berechnen")

wrap_math_block(effect_solution(aov1))

section("5. Statistische Entscheidung treffen")

cat("Die Nullhypothese wird verworfen, da der empirische F-Wert größer als der kritische F-Wert ist. Wir finden einen großen und signifikanten Unterschied in der _Working Alliance_ zwischen den Diagnosen.")
```

\begin{tcolorbox}[
  colback=blue!5,
  colframe=blue!50,
  title= Erinnerung,
  sharp corners,
  boxrule=0.5pt
]

Ein großer F-Wert bedeutet, dass die Unterschiede zwischen den Gruppen
groß sind im Vergleich zur Streuung innerhalb der Gruppen.

\end{tcolorbox}


# Aufgabe 3

Warum ist das Berichten von $\hat{\eta}^2$ als Effektstärkemaß problematisch? <!--Was könnte man alternativ berechnen? Führen Sie die Berechnung der Alternative für das obige Beispiel aus.-->

`r if (isTRUE(include_solution)){ "_Lösung:_ \n Weil Eta-Quadrat ein verzerrter Schätzer ist. Im Allgemeinen weisst es einen zu optimistischen, also zu großen Effekt aus. Besser wäre ein korrigierter Schätzer, wie bspw. Omega-Quadrat."} `


# Aufgabe 4

Beschreiben Sie ein weiteres Beispiel für eine Studie, die mit einer einfaktoriellen Varianzanalyse ausgewertet wird. Wieviele Faktorstufen gibt es in Ihrer Studie?

```{r, results="asis", eval=include_solution}
cat(solution_header())

cat("Mögliche Lösungen: \n\n")

cat("- Hat die Art der Belohnung (materiell vs. verbal vs. keine Belohnung) einen Einfluss auf die Motivation von Schüler:innen in der Schule? Dies entspricht 3 Faktorstufen.

- Beeinflusst das Vorhandensein von Hintergrundgeräuschen (klassische Musik vs. weißes Rauschen vs. Heavy Metal vs. keine Geräusche) die Konzentrationsfähigkeit von Schüler:innen bei einer Aufgabe? Dies entspricht 4 Faktorstufen.

- Beeinflusst die Art der Ablenkung (visuell vs. auditiv vs. keine Ablenkung) die Gedächtnisleistung bei einer bestimmten Aufgabe? Dies entspricht 3 Faktorstufen.")
``` 


\begin{tcolorbox}[
  colback=blue!5,
  colframe=blue!50,
  title=Erinnerung,
  sharp corners,
  boxrule=0.5pt
]

In der ANOVA testen wir, ob sich mindestens ein Gruppenmittelwert
von den anderen unterscheidet; nicht, welche Gruppen sich unterscheiden. Dafür wären Post-hoc-Tests erforderlich.

\end{tcolorbox}