---
title: "Arbeitsblatt 1 - Einfaktorielle Varianzanalyse"
author: "Statistik II - Andreas M. Brandmaier"
date: "`r format(Sys.time(), '%d. %B %Y')`"
output:
  pdf_document: default
  html_document: default
params:
  include_solution: true
---

```{r setup, include=FALSE}
library(tidyverse)
knitr::opts_chunk$set(echo = FALSE)
knitr::opts_chunk$set(fig.pos = "!H", out.extra = "") # prevent LaTeX tables from floating

source("R/anova-1f.R")
source("R/helper.R")

include_solution <- params$include_solution

empty_str <- "\\ "
```

Im Folgenden finden Sie Übungsaufgaben zur einfaktoriellen Varianzanalyse. Dabei sind im Allgemeinen die Quadratsummen, mittlere Quadratsummen und F-Werte zu berechnen. Ferner sind kritische Werte zu bestimmen, um eine statistische Entscheidung zu treffen. Runden Sie auf zwei Nachkommastellen (auch Zwischenergebnisse). Wenn die Aufgabenstellung nicht davon abweicht, gilt ein Signifikanzniveau von $5\%$.

# Aufgabe 1

```{r}
set.seed(23509)
aov1 <- generate_anova(factor_level_names = c("Nähen","Tanzen","Gedichte"), within = 3, between=3, obs_round = 1)
```

In einer Studie wurde untersucht, inwiefern sich verschiedene Freizeitbeschäftigungen auf das Wohlbefinden auswirken können. Dazu wurden Proband\*innen, die vorher kein Hobby hatten, zufällig auf gleichgroße Gruppen aufgeteilt, die je ein unterschiedliches Hobby ausüben sollten. Eine Gruppe beschäftigte sich mit Nähen&Stricken, eine Gruppe mit Tanzen, und eine Gruppe lernte Gedichte auswendig. Nach Ablauf von zwei Wochen, gaben die Proband\*innen ihr Wohlbefinden an (höhere Werte = höheres Wohlbefinden). Dies sind die beobachteten Werte:

```{r}
data_table(aov1)
```

Formulieren Sie die Nullhypothese und führen Sie den geeigneten statistischen Test zur Auswertung durch. Berechnen Sie auch die Effektgröße. Formulieren Sie einen Antwortsatz.


```{r, results="asis", eval=include_solution}
solution_header()

wrap_math_block(hypothesis_solution(aov1))
wrap_math_flalign(group_means_solution(aov1))

wrap_math_flalign(qs_solution(aov1,1))
wrap_math_block(qs_solution(aov1,2))
wrap_math_block(qs_solution(aov1,3))
wrap_math_block( mqs_solution(aov1) ) 
wrap_math_block( f_solution(aov1) )

f_crit(aov1)


wrap_math_block(effect_solution(aov1))

cat("Wir finden keinen signifikanten Unterschied im Wohlbefinden zwischen den Gruppen.")
```

```{r}
aov1<-NULL
```

# Aufgabe 2

```{r}
set.seed(34059)
aov1 <- generate_anova(factor_level_names = c("Abhängigkeitssyndrom","Angststörung","Depressive Episode","Persönlichkeitsstörung"),num.facs = 4, num.obs.per.fac = 7,obs_round = 0, 
                       between=4,within=2, overallmean = 10,
                       obs_min=1,
                       obs_max=20,
                       alpha=0.01
                       )
```


In einer Studie wurde die working alliance (also das Vertrauen und die Bereitschaft zur Zusammenarbeit) von Patienten in einer psychiatrischen Klinik untersucht. Die durchführende Psychologin vermutet, dass sich diese unterscheiden und möchte diese Vermutung statistisch absichern. Sie befragt je 6 Personen mit der gleichen Diagnose und bewertet ihre working
alliance auf einer Skala von 1-20. Dies sind die notierten Werte:

```{r}
data_table(aov1)
```

Die Psychologin hat bereits berechnet: $QS_{tot}=`r aov1$qs_tot`$.Formulieren Sie die Nullhypothese und führen Sie den geeigneten statistischen Test zur Auswertung durch. Formulieren Sie einen Antwortsatz, der auch eine Effektgröße enthält. Das Signifikanzniveau sei 1%.

```{r, results="asis", eval=include_solution}
cat("_Lösung:_")
wrap_math_block(hypothesis_solution(aov1))
wrap_math_align(group_means_solution(aov1))

wrap_math_flalign(qs_solution(aov1,1))
cat("\n")
wrap_math_flalign(qs_solution(aov1,2))
cat("\n")
wrap_math_flalign(qs_solution(aov1,3))
cat("\n")
wrap_math_block( mqs_solution(aov1) )
wrap_math_block( f_solution(aov1) )

cat(f_crit(aov1))


wrap_math_block(effect_solution(aov1))

cat("Die Nullhypothese wird verworfen. Wir finden einen signifikanten Unterschied in der _working alliance_ zwischen den Diagnosen.")
```


# Aufgabe 3

Warum ist das Berichten von $\hat{\eta}^2$ als Effektstärkemaß problematisch?

`r if (isTRUE(include_solution)){ "_Lösung:_ \n Weil Eta-Quadrat ein verzerrter Schätzer ist. Im Allgemeinen weisst es einen zu optimistischen, also zu großen Effekt aus. Besser wäre ein korrigierter Schätzer, wie bspw. Omega-Quadrat."} `


# Aufgabe 4

Beschreiben Sie ein Beispiel für eine Studie, die mit einer einfaktoriellen Varianzanalyse ausgewertet wird. 