---
title: "Arbeitsblatt - Einfaktorielle Varianzanalyse"
author: "Statistik II - Andreas M. Brandmaier"
date: "`r format(Sys.time(), '%d. %B %Y')`"
output:
  pdf_document: default
params:
  include_solution: true
header-includes:
  - \usepackage[ngerman]{babel}
  - \usepackage{caption}
  - \captionsetup[table]{position=bottom}
  - \usepackage{soul}
  - \usepackage{xcolor}
---

```{r setup, include=TRUE, results = "hide", eval=TRUE, echo=FALSE, warning=FALSE, message=FALSE}
library(tidyverse)
knitr::opts_chunk$set(echo = FALSE)
knitr::opts_chunk$set(fig.pos = "!H", out.extra = "") # prevent LaTeX tables from floating

source("R/anova-1f.R")
source("R/helper.R")

include_solution <- params$include_solution

empty_str <- "\\ "
```

Im Folgenden finden Sie Übungsaufgaben zur einfaktoriellen Varianzanalyse. Dabei sind im Allgemeinen die Quadratsummen, mittlere Quadratsummen und F-Werte zu berechnen. Ferner sind kritische Werte zu bestimmen, um eine statistische Entscheidung zu treffen. Runden Sie auf zwei Nachkommastellen (auch Zwischenergebnisse). Wenn die Aufgabenstellung nicht davon abweicht, gilt ein Signifikanzniveau von $5\%$.

# Aufgabe 1

```{r}
set.seed(23509)
aov1 <- generate_anova(factor_level_names = c("Nähen","Tanzen","Gedichte"), within = 3, between=3, obs_round = 1)
```

In einer fiktiven Studie wurde untersucht, inwiefern sich verschiedene Freizeitbeschäftigungen auf das Wohlbefinden auswirken können. Dazu wurden 12 Proband\*innen, die vorher kein Hobby hatten, zufällig auf gleichgroße Gruppen aufgeteilt, die je ein unterschiedliches Hobby ausüben sollten. Eine Gruppe beschäftigte sich mit Nähen, eine Gruppe mit Tanzen, und eine Gruppe lernte Gedichte auswendig. Nach Ablauf von zwei Wochen, gaben die Proband\*innen ihr Wohlbefinden an (höhere Werte = höheres Wohlbefinden). Dies sind die beobachteten Werte:

```{r tab.cap="Selbstberichtetes Wohlbefinden aufgeschlüsselt nach verschiedenen Hobbies. Jede Zahl entspricht dem Urteil einer Versuchsperson in der Studie."}
data_table(aov1)
```

Bearbeiten Sie folgende Aufgaben:

a) Formulieren Sie die Nullhypothese und die Alternativhypothese.
b) Führen Sie den geeigneten statistischen Test zur Beantwortung der Frage durch, ob sich das mittlere Wohlbefinden zwischen den Gruppen unterscheidet.
c) Berechnen Sie auch die Effektgröße. 
d) Formulieren Sie einen Antwortsatz.

```{r results="asis"}
cat(f_crit(aov1))
```


```{r, results="asis", eval=include_solution}
solution_header()

section("1. Hypothesen aufstellen")

cat("Nullhypothese:")
wrap_math_block(hypothesis_solution(aov1))
cat("Alternativhypothese:")
wrap_math_block(hypothesis_solution_h1(aov1))  

section("2. Gruppenmittelwerte berechnen")
  
wrap_math_flalign(group_means_solution(aov1))

section("3. Berechnung der Quadratsummen")

cat("In der Formelsammlung finden wir:")
  
cat("$$QS_{zw} = \\sum_{j=1}^{J} \\sum_{m=1}^{n_j} \\left( \\bar{x}_j - \\bar{x} \\right)^2$$")
  
cat("Nun setzen wir ein:")

wrap_math_flalign(qs_solution(aov1,1))
wrap_math_block(qs_solution(aov1,2))
wrap_math_block(qs_solution(aov1,3))

section("4. Berechnung der mittleren Quadratsummen")

wrap_math_block( mqs_solution(aov1) ) 

section("5. Berechnung der empirischen Prüfgröße")

wrap_math_block( f_solution(aov1) )

cat(f_crit(aov1))
cat("Da der empirische F-Wert kleiner als der kritische F-Wert ist, behalten wir die Nullhypothese bei. ")
cat("Wir finden keinen signifikanten Unterschied im Wohlbefinden zwischen den Gruppen.")

section("5. Berechnung der Effekstärke")

wrap_math_block(effect_solution(aov1))

```

```{r}
aov1<-NULL
```

\newpage

# Aufgabe 2

```{r}
set.seed(34059)
aov1 <- generate_anova(factor_level_names = c("Abhängigkeitssyndrom","Angststörung","Depressive Episode","Persönlichkeitsstörung"),num.facs = 4, num.obs.per.fac = 7,obs_round = 0, 
                       between=4,within=2, overallmean = 10,
                       obs_min=1,
                       obs_max=20,
                       alpha=0.01
                       )
```


In einer Studie wurde die _working alliance_ (also das Vertrauen und die Bereitschaft zur Zusammenarbeit) von Patient:innen in einer psychiatrischen Klinik untersucht. Die durchführende Psychologin vermutet, dass sich die Patient:innen abhängig von ihrer Diagnose unterscheiden und möchte diese Vermutung statistisch absichern. Sie befragt je `r aov1$nz` Personen mit der gleichen Diagnose und bewertet ihre working alliance auf einer Skala von $1-20$. Dies sind die notierten Werte:

```{r}
data_table(aov1, longtable=FALSE)
```

Die Psychologin hat bereits berechnet: $QS_{tot}=`r aov1$qs_tot`$.Formulieren Sie die Nullhypothese und führen Sie den geeigneten statistischen Test zur Auswertung durch. Formulieren Sie einen Antwortsatz, der auch eine Effektgröße enthält. Das Signifikanzniveau sei 1%. 

```{r results="asis"}
cat(f_crit(aov1))
```

```{r, results="asis", eval=include_solution}
cat("_Lösung:_")
wrap_math_block(hypothesis_solution(aov1))
wrap_math_align(group_means_solution(aov1))

wrap_math_flalign(qs_solution(aov1,1))
cat("\n")
wrap_math_flalign(qs_solution(aov1,2))
cat("\n")
wrap_math_flalign(qs_solution(aov1,3))
cat("\n")
wrap_math_block( mqs_solution(aov1) )
wrap_math_block( f_solution(aov1) )

cat(f_crit(aov1))


wrap_math_block(effect_solution(aov1))

cat("Die Nullhypothese wird verworfen, da der empirische F-Wert größer als der kritische F-Wert ist. Wir finden einen signifikanten Unterschied in der _working alliance_ zwischen den Diagnosen.")
```


# Aufgabe 3

Warum ist das Berichten von $\hat{\eta}^2$ als Effektstärkemaß problematisch?

`r if (isTRUE(include_solution)){ "_Lösung:_ \n Weil Eta-Quadrat ein verzerrter Schätzer ist. Im Allgemeinen weisst es einen zu optimistischen, also zu großen Effekt aus. Besser wäre ein korrigierter Schätzer, wie bspw. Omega-Quadrat."} `


# Aufgabe 4

Beschreiben Sie ein weiteres Beispiel für eine Studie, die mit einer einfaktoriellen Varianzanalyse ausgewertet wird. 

```{r, results="asis", eval=include_solution}
cat(solution_header())

cat("Mögliche Lösungen:\\\\ \\n")

cat("- Hat die Art der Belohnung (materiell vs. verbal vs. keine Belohnung) einen Einfluss auf die Motivation von Schüler:innen in der Schule?

- Beeinflusst das Vorhandensein von Hintergrundgeräuschen (laut vs. leise vs. keine Geräusche) die Konzentrationsfähigkeit von Schüler:innen bei einer Aufgabe?

- Beeinflusst die Art der Ablenkung (visuell vs. auditiv vs. keine Ablenkung) die Gedächtnisleistung bei einer bestimmten Aufgabe?")
``` 