---
title: "Arbeitsblatt 4 - Hauptkomponentenanalyse"
author: "Statistik II - Andreas M. Brandmaier"
date: "`r format(Sys.time(), '%d. %B %Y')`"
output:
  pdf_document: 
    extra_dependencies: ["float","breqn","amsmath"]
  html_document: default
params:
  include_solution: true
---

```{r setup, include=FALSE, message=FALSE}
library(tidyverse)
library(psych)
library(GPArotation)
knitr::opts_chunk$set(echo = FALSE)
knitr::opts_chunk$set(fig.pos = "!H", out.extra = "") # prevent LaTeX tables from floating around

options(encoding = 'UTF-8')

source("R/helper.R")
source("R/mcnemar.R")
source("R/chisq.R")

include_solution <- params$include_solution

empty_str <- "\\ "


```

## Aufgabe 1

Ein Fragebogen mit fünf Likert-Items wurde in einer Stichprobe der Größe 2800 erhoben. Die Ergebnisse der Befragung wurden mit einer Hauptkomponentenanalyse untersucht. Die folgende Tabelle enthält die unrotierte Lösung:

```{r aufgabe1, message=FALSE}

item_names <- c("Ich weiß, wie ich andere trösten kann",
                "Ich mag Kinder",
                "Ich höre erst auf, wenn etwas perfekt ist",
                "Ich plane Dinge",
                "Ich mache Dinge nur halbwegs fertig",
                "Es fällt mir leicht Freunde zu finden")

subs <- psych::bfi[,c(3,4,5+2,5+3,5+4, 14)]


#psych::fa.parallel(subs)
sol<-psych::fa(subs, nfactors=2,fm="pa")
#print( round(loadings(sol),2) )

df <- round(sol$loadings[],2)

communality <- round( rowSums(df^2), 2)
ev <- round( colSums(df^2), 2)

nvar <- ncol(subs)
r2 <- round( ev/nvar*100,2)

rownames(df) <- item_names
colnames(df) <- paste0("HK",1:2)

knitr::kable(df,caption = "Faktorladungsmatrix" )
```

a) Berechnen Sie die Kommunalitäten und die Eigenwerte.

b) Wieviel Varianz wird durch die erste Hauptkomponente erklärt? Und wieviel wird durch die ersten beiden gemeinsam erklärt?

c) Wie könnte man die Hauptkomponenten benennen?

```{r results="asis", eval=include_solution}
cat(solution_header())

dfx <- rbind(df, Eigenwerte=ev)
dfx <- cbind(dfx, Kommunalitäten=c(communality,""))

knitr::kable(dfx, caption="Ladungsmatrix mit Kommunalitäten und Eigenwerten")

cat("Erklärte Varianz durch die erste Komponente: ", ev[1],"/",nvar,"=", r2[1],"%.\n")
cat("Erklärte Varianz durch die ersten beiden Komponenten: (", ev[1],"+",ev[2],")/",nvar,"=", sum(r2),"%.\n")

cat("Die erste Hauptkomponente könnte man mit 'Gewissenhaftigkeit' und die zweite Hauptkomponente mit 'Verträglichkeit'  bezeichnen, wenn man im Fünf-Faktor-Modell der Persönlichkeit bleibt (tatsächlich wird das letzte Item eigentlich der Dimension 'Extraversion' zugerechnet). Andere Bezeichnungen sind natürlich möglich.")
```


## Aufgabe 2

a) Was ist die wesentliche Kritik an der Verwendung des Scree-Tests zur Bestimmung der Anzahl der Hauptkomponenten?

```{r results="asis", eval=include_solution}
cat(solution_header())
cat("Das Kriterium ist unscharf definiert.")
```

b) Nennen Sie ein weiteres Kriterium zur Bestimmung der Anzahl der Hauptkomponenten.

```{r results="asis", eval=include_solution}
cat(solution_header())
cat("Kaiser-Gutmann-Kriterium oder Parallelanalyse.")
```