---
title: "Arbeitsblatt 7 - Zweifaktorielle Varianzanalyse"
author: "Statistik II - Andreas M. Brandmaier"
date: "`r format(Sys.time(), '%d. %B %Y')`"
output:
  pdf_document: default
  html_document: default
params:
  include_solution: true
mainfont: SourceSansPro
header-includes:
   - \usepackage[default]{sourcesanspro}
   - \usepackage[T1]{fontenc}
---

```{r setup, include=FALSE}
library(tidyverse)
knitr::opts_chunk$set(echo = FALSE)
knitr::opts_chunk$set(fig.pos = "!H", out.extra = "") # prevent LaTeX tables from floating

source("R/helper.R")
source("R/anova-1f.R")
source("R/anova-2f.R")


include_solution <- params$include_solution

empty_str <- "\\ "


```



Im Folgenden finden Sie Übungsaufgaben zur zweifaktoriellen Varianzanalyse. Runden Sie auf zwei Nachkommastellen (auch Zwischenergebnisse). Wenn die Aufgabenstellung nicht davon abweicht, gilt ein Signifikanzniveau von $5\%$.

# Aufgabe 1
```{r}
set.seed(985)
aov <- generate_anova_2f(av.name="Symptomschwere",
                  factor.a.levels = c("Psychotherapie","Psychopharmaka"),
                  factor.a.name = "Therapieform", factor.b.name = "Diagnose",
                  factor.b.levels = c("Depression","Angststörung","PTSD"),
                  obs_min = 0, obs_max = 20, nz = 5, obs_round = 2,
                  cellmeans_by_row = c(10, 8, 8,
                                   10, 7, 12))
```

In einer Studie wurde untersucht, inweit sich die Symptomschwere bei Personen mit verschiedenen Diagnosen (Angststörung, PTSD, Depression) verbessert in Abhängigkeit davon, ob eine Psychotherapie durchgeführt wurde oder ob lediglich Psychopharmaka verschrieben wurden (Es handelt sich hier um fikitive Daten). Die beiden Faktoren *A: Therapieform* (2 Stufen) und *B: Diagnose* (3 Stufen) wurden zwischen Personen variiert, daher wurde eine zweifaktorielle Varianzanalyse (ohne Messwiederholung) für die Analyse der Beobachtungen eingesetzt. Insgesamt wurden hier $n=`r aov$n`$ Personen untersucht. Gegeben sind folgende Quadratsummen:

```{r results="asis"}
cat(paste0("$QS_A=",aov$qs_A,"$, $QS_B=",aov$qs_B,"$,  $QS_{AxB}=",aov$qs_AxB,"$, $QS_{inn}=",aov$qs_inn,"$\n"))
```

In folgender Tabelle finden sich die Mittelwerte aller Faktorstufenkombinationen sowie die Randmittelwerte. In der rechten unteren Zelle befindet sich der Gesamtmittelwert.

```{r message=FALSE, warning=FALSE}

show_table_of_means(aov)
```

Folgende Grafik dient rein der Anschauung und zeigt die Verteilung der Beobachtungen für jede Faktorstufenkombination:

```{r message=FALSE, warning=FALSE}

data_plot(aov)
```

# Aufgabe 1

Führen Sie eine zweifaktorielle Varianzanalyse vollständig durch (beachten Sie, dass die Quadratsummen schon gegeben sind). Formulieren Sie die Nullypothesen (in Worten) und testen Sie die Haupteffekte und Interaktion auf Signifikanz, indem Sie die entsprechenden F-Werte berechnen und gegen ihre jeweiligen kritischen Werte testen. Formulieren Sie Antwortsätze für Ihre statistische Entscheidung.


```{r results="asis", message=FALSE, warning=FALSE}

cat("_Lösung:_")
cat("\n")
cat("Wir testen drei Hypothesenpaare: $H0_a$: Es gibt keinen Haupteffekt von  Therapieform\n$H0_b$: Es gibt keinen Haupteffekt von Diagnose.\n$H0_c$: Es gibt keine Wechselwirkung von Therapieform und Diagnose.\n\n")

wrap_math_align(solution_df(aov))
cat("\n")
wrap_math_flalign(solution_mqs(aov))
cat("\n")
wrap_math_flalign(solution_f(aov))
cat("\n")

cat("Kritischer Wert für Haupteffekt des Faktors A - Therapieform:\n")
cat(f_crit(aov,type="A"))
cat("Kritischer Wert für Haupteffekt des Faktors B - Diagnose:\n")
cat(f_crit(aov,type="B"))
cat("Kritischer Wert für Wechselwirkung:\n")
cat(f_crit(aov,type="AxB"))

cat("Es entsteht folgende Ergebnistabelle (hier auch mit p-Werten, die Sie anhand der Tabellen nicht ausrechnen können. Das überlassen wir dem Computer):\n")

result_table(aov)

cat("Der Haupteffekt von Diagnose und die Wechselwirkung sind signfikant. Der Haupteffekt von Therapieform ist nicht signifikant.")

#knitr::kable(anova_in_R(aov))
```

# Aufgabe 2

Wir bleiben bei dem Beispiel aus Aufgabe 1. Benutzen Sie die Angaben aus der Mittelwertstabelle in Aufgabe 1, um ein Interaktionsdiagramm zu zeichnen.  Wie nennt man die Interaktionsart und was bedeutet sie für die globale Interpretierbarkeit der Haupteffekte? Welche Aussage über die Haupteffekte können wir treffen?

```{r message=FALSE, warning=FALSE}
interaction_plot(aov, empty=TRUE)
```


```{r results="asis", message=FALSE, warning=FALSE}
cat("_Lösung:_")
interaction_plot(aov)

cat("Es handelt sich hierbei um eine disordinale Interaktion. Beide Haupteffekte sind nicht global interpretierbar. Es gibt einen signifikanten Haupteffekt von Diagnose. Wenn man also die Therapieform außer acht lässt (genaugenommen über die möglichen Therapien mittelt), stellt man fest, dass in dieser Stichprobe die Personen mit Angststörung die niedrigsten Symptome zeigen und die Personen mit  Depression die höchsten. Der signifikante Haupteffekt sagt uns, dass wir die H0 abgelehnt haben, die besagt, dass Patienten mit diesen drei Diagnosen dieselbe Symptomschwere haben. Da es aber die signifikante disordinale Interaktion gibt, wissen wir, dass diese Aussage aber nicht innerhalb jeder Stufe des anderen Faktors (Therapieform) gilt. ")
```

# Aufgabe 3

Welcher der folgenden Tortendiagramme passt zu der in Aufgabe 1 durchgeführten Varianzanalyse?

```{r}
aov_fake <- aov
aov_fake$qs_A <- aov$qs_AxB
aov_fake$qs_AxB <- aov$qs_A

aov_fake2 <- aov
aov_fake2$qs_B <- aov$qs_B*3
aov_fake2$qs_inn <- aov$qs_inn*3

aov_fake3 <- aov
aov_fake3$qs_A<- aov$qs_B

style <- theme(panel.background = element_rect(fill = 'lightblue', color = 'white'))

p1<-pie_plot(aov_fake2)+ggtitle("Torte A")+style
p2<-pie_plot(aov_fake)+ggtitle("Torte B")+style
p3<-pie_plot(aov)+ggtitle("Torte C")+style
p4<-pie_plot(aov_fake3)+ggtitle("Torte D")+style

library(patchwork)
(p1 + p2)  / (p3 + p4) + style
```

```{r results="asis", message=FALSE, warning=FALSE}
cat("_Lösung:_")

cat("Richtig ist Torte C. Die Innerhalb-QS ist ungefähr so groß wie die Interaktion. QS_A ist verschwindend klein im Vergleich zum Rest,")


```

# Aufgabe 4

Überlegen Sie sich eine Forschungsfrage, die Sie mit einer zweifaktoriellen Varianzanalyse beantworten können. Was bedeutet eine signifikante Interaktion?


