---
title: "Arbeitsblatt - Wahrscheinlichkeitsverteilungen"
author: "Statistik II - Andreas M. Brandmaier"
date: "`r format(Sys.time(), '%d. %B %Y')`"
output:
  pdf_document: default
  html_document:
    df_print: paged
params:
  include_solution: yes
---


```{r setup, include=FALSE}
library(tidyverse)
knitr::opts_chunk$set(echo = FALSE)
knitr::opts_chunk$set(fig.pos = "!H", out.extra = "") # prevent LaTeX tables from floating

source("R/helper.R")
source("R/anova-1f.R")

include_solution <- params$include_solution

empty_str <- "\\ "

```


# Diskrete Wahrscheinlichkeitsverteilungen

Die folgende Abbildung zeigt die Wahrscheinlichkeit eine bestimmte Augenzahl zu würfeln,
wenn man mit zwei fairen Würfeln würfelt und die Augenzahlen addiert:

```{r}
library(ggplot2)
num <- c(1,1,1,1,5,1,5,1,1,1,1)
denom <- c(36,18,12,9,36,6,36,9,12,18,36)
events <- num/denom
labels <- factor(2:12)
revents <- round(events,2)
gp2 <- ggplot2::ggplot(data.frame(events,labels),aes(y=events,x=labels))+geom_bar(stat="identity")+xlab("Augenzahl")+ylab("Wahrscheinlichkeit")  +geom_text(aes(label=revents), nudge_y=+.01)
(gp2)
```
Die gewürfelte Augenzahl betrachten wir als Zufallsvariable. Berechnen Sie die Wahrscheinlichkeit, dass diese Zufallsvariable folgende Werte annimmt? Beschreiben Sie, was der berechnete Wert inhaltlich bedeutet.

$$P(X\leq 5)=$$
$$P(X\gt 5)=$$
$$P(4\leq X \leq 7)=$$

```{r x, eval=include_solution}

cat("$$P(X\\leq 5)=0.03+0.06+0.08+0.11=0.28=28%$$")
cat("Die Wahrscheinlichkeit höchstens 5 Augen zu würfeln beträgt 28%.")
cat("$$P(X\\gt 5)=1-P(X\\leq 5)=1-0.28=0.62=62%$$")
cat("Die Wahrscheinlichkeit mehr als fünf Augen zu würfeln beträgt 62%.")
cat("$$P(4\\leq X \\leq 7)=0.08+0.11+0.14+0.17=0.5=50%$$")
cat("Die Wahrscheinlicheit, eine 4,5,6, oder 7 zu würfeln beträgt 50%.")
```

# Die Normalverteilung

Intelligenz sei in der Bevölkerung angenommen als normalverteiltes Merkmal mit
Erwartungswert $\mu=100$ und Standardabweichung $\sigma=15$.

Im folgenden wollen wir uns überlegen, mit welcher Wahrscheinlichkeit Personen in 
bestimmte IQ-Intervalle fallen, wenn wir diese zufällig aus der Bevölkerung ziehen.

Dazu können Sie die kritischen Werte der Standardnormalverteilung nutzen. Um die
kritischen Werte auf eine beliebige Normalverteilung zu übertragen, können Sie
die kritischen Werte $z_{krit}$ mit folgender Formel umrechnen:

$$ n_{krit} = \mu + \sigma \cdot z_{krit} $$

In unserem konkreten Fall also:

$$ n_{krit} = 100 + 15 \cdot z_{krit} $$

